【裁判字號】    98,上易,281
【裁判日期】    980624
【裁判案由】    詐欺
【裁判全文】
臺灣高等法院臺南分院刑事判決      98年度上易字第281號
上  訴  人  臺灣臺南地方法院檢察署檢察官
被      告  乙○○
                    現於臺灣高雄第二監獄
上列上訴人因被告詐欺案件，不服臺灣臺南地方法院97年度易字
第1194號中華民國98年3月5日第一審判決（起訴案號：臺灣臺南
地方法院檢察署96年度偵字第16195號），提起上訴，本院判決
如下：
    主  文
原判決撤銷。
乙○○共同犯詐欺取財罪，處有期徒刑陸月，如易科罰金，以新
台幣壹仟元折算壹日。
    事  實
一、乙○○為「善群商務諮詢有限公司」（善群地政會計事務所
    ）負責人，聘僱丙○○（所涉犯侵占、贓物罪嫌，另經檢察
    官為不起訴處分）擔任公司職員，而甲○○則為乙○○之舊
    識鄰居。乙○○因知悉甲○○為國軍遺眷，欲向國防部申請
    辦理國軍老舊眷村原眷戶購置民間市場成屋一次撥付輔助購
    宅款暨搬遷補助費（下簡稱國防部輔助款），遂於民國（下
    同）九十六年二月間某日，向甲○○聲稱有管道可辦理補助
    事宜，而獲甲○○委託其與丙○○代辦申請補助事務。嗣甲○○獲准核撥補助款，並於九十六年八月三十日偕同乙○○
    、乙○○之父黃正忠前往位於臺北市之國防部軍備局領取新
    臺幣（下同）二百七十八萬七千五百二十九元即期支票後，
    乙○○因積欠丙○○款項，且知悉甲○○因信用不良，不敢
    將款項存放於自身帳戶中，遂與丙○○共同基於意圖為自己
    不法所有之犯意聯絡，由丙○○提供其在中國信託銀行永康
    分行所開設帳號為000000000000號帳戶，由乙○○向甲○○誆稱可將核撥之款項借存於員工丙○○帳戶內
    ，翌日即可將款項領出返還等語，致甲○○陷於錯誤，於九
    十六年八月三十日將該支票存入其所開設之合作金庫銀行中
    山分行帳號為0000000000000號帳戶後，同時
    將二百五十萬元款項匯入丙○○中國信託銀行永康分行、帳
    號為000000000000號帳戶內。丙○○收受該筆
    款項後，隨即於該日下午十五時二十分許，提領二十萬元；
    並於翌日委由其不知情之姊姊丁○○將其中一百七十六萬元
    ，提出並存入丁○○之子張宸祐於臺灣郵政股份有限公司臺
    南南小北郵局所開設帳號為00000000000000
    號帳戶後，部分用以償還乙○○所積欠之卡費債務外，並於
    同年八月三十一日中午某時許，提領五十四萬三千元交予乙○○。嗣甲○○請求返還二百五十萬元不成，始知受騙，並
    報警處理而查知上情。
二、案經告訴人甲○○訴由臺南縣警察局永康分局報告臺灣臺南
    地方法院檢察署檢察官偵查起訴。
    理  由
甲、証據能力部分：
    按被告以外之人於審判外之陳述，雖不符前四條之規定，而
    經當事人於審判程序同意作為證據，法院審酌該言詞陳述或
    書面陳述作成時之情況，認為適當者，亦得為證據，刑事訴
    訟法第一百五十九條之五第一項亦定有明文。查本件判決下
    列所引用之供述証據，檢察官、被告於本院審判期日均同意
    作為本件証據（見本院卷第三七頁起至第四二頁）；而本院
    審酌該供述證據之取得過程並無瑕疵，與本案待證事實間復
    具有相當之關聯性，以之為本案證據尚無不當，均得採為證
    據。
乙、實體方面：
一、訊據被告乙○○固坦承為善群商務諮詢有限公司（即善群地
    政會計事務所）負責人，證人丙○○為其公司員工，告訴人
    甲○○為其鄰居、舊識；告訴人曾於九十六年二月間委託其
    向國防部申請辦理國防部補助款；俟告訴人獲准核撥該補助
    款後，乃於九十六年八月三十日偕同被告與被告之父親黃正
    忠前往位在臺北市之國防部軍備局領取面額二百七十八萬五
    千五百二十九元之即期支票，並於同日將該張支票存入告訴
    人所開設之合作金庫銀行中山分行00000000000
    00號帳戶後，將其中二百五十萬元現金匯入被告員工即證
    人丙○○之中國信託銀行永康分行00000000000
    0號帳戶內等情事實，但矢口否認有何上開犯行，辯稱「告
    訴人同意先將二百五十萬元匯至丙○○之帳戶內；伊與丙○○間並無債務關係存在，伊並非第一次借用丙○○之帳戶，
    丙○○也同意隔天要把錢領出來還告訴人，伊沒有跟證人丙○○說存入她帳戶內的二百五十萬元是告訴人要借給伊的」
    云云。
二、經查：
  (一)告訴人曾委託被告向國防部申請辦理國防部補助款；俟告訴
    人獲准核撥國防部輔助款後，乃於九十六年八月三十日偕同
    被告與被告之父親黃正忠前往位在臺北市之國防部軍備局領
    取面額二百七十八萬五千五百二十九元之即期支票，並於同
    日將該張支票存入告訴人所開設之合作金庫銀行中山分行0
    000000000000號帳戶後，將其中二百五十萬元
    現金匯入被告員工即證人丙○○之中國信託銀行永康分行0
    00000000000號帳戶內等情，業據被告供認不諱
    ，並經証人即告訴人甲○○、証人即被告員工丙○○分別指
    証在卷，復有國防部令、收據、臺南市精忠三村原眷戶申撥
    一次撥付輔助購宅款購置市場成屋暨搬遷補助費領款清冊、
    國庫專戶存款支票、告訴人之合作金庫銀行活期儲蓄存款存
    摺、匯款申請書回條聯、證人丙○○之中國信託永康分行臺
    幣帳戶存摺各一件在卷可稽；又証人丙○○於告訴人將上開
    款項匯入其上開帳戶後，即於同日下午十五時二十分許，自
    該帳戶領取二十萬元現金；並於翌日委由其姊姊即証人丁○○將其中一百七十六萬元，提出並存入丁○○之子張宸祐於
    臺灣郵政股份有限公司臺南南小北郵局所開設帳號為000
    00000000000號帳戶，証人丙○○再於同日中午
    自該帳戶分別轉匯十三萬一千元至新光商業銀行內湖分行，
    六萬九千二百八十一元至中國信託銀行永吉分行，二十三萬
    八千五百十五元至台新銀行內湖分行，十二萬一千六百四十
    三元至中國信託銀行永吉分行，十一萬零一百五十二元至台
    新銀行苓雅分行，另提領現金五十四萬三千元等情，又據証
    人丙○○証述明確（見編號三偵卷第十七頁、原審卷第八五
    頁至第九四頁），並有証人丙○○上開中國信託帳戶之存摺
    、張宸祐於臺灣郵政股份有限公司臺南南小北郵局所開設帳
    號為00000000000000號帳戶之存摺、匯款申
    請書等件足憑（見警卷第四一頁、第四二頁、第四三頁、編
    號五偵卷第二七頁至第三一頁），被告就上開事實亦不爭執
    ，均堪認為真實。
  (二)再查，告訴人因其本人有信用卡欠款問題，債信不良，怕銀
    行扣款，乃由被告乙○○告之可借用其公司員工丙○○之帳
    戶，將上開國防部輔助款匯入該帳戶內等情，又據被告供認
    在卷，並經証人即告訴人指証在卷；而証人丙○○於告訴人
    匯入二百五十萬元款項之翌日即同年月三十一日，自張震祐
    帳戶提領之上開現金五十四萬三千元係交與被告一節，又據
    証人丙○○証述明確，並經証人即當日陪同証人丙○○交付
    現金之丁○○、張志祥証述明確（見編號五他字卷第四五頁
    至第四六頁、編號七警卷第十六頁、編號三偵卷十七頁、第
    一一二頁、原審卷第八十九頁至九十頁、第九十三頁至第九
    十四頁），並有張宸祐於臺灣郵政股份有限公司臺南南小北
    郵局所開設帳號為00000000000000號帳戶之
    存摺可稽。被告雖否認有收取該筆款項，但查：
    証人丙○○該日除提領現金五十四萬三千元外，尚自張震
      祐上開帳戶轉匯上開金額以支付信用卡及現金卡之費用等
      情，已如上述，並經証人丙○○証述在卷；而証人丙○○
      轉匯上開款項後，即將各該筆匯款之匯款申請書連同該筆
      現金交與被告，又據証人丙○○証述在卷（見原審卷第五
      八頁至第五九頁），並經証人丁○○於原審証述明確（見
      原審卷第八九頁）；而被告亦供認「96年8月31日丙○○
      跟我說要把錢領出還我。之後就跟丁○○和張志祥三人帶
      我跑了台南市4家郵局，最後他在中山公園旁的郵局告訴
      我錢他用掉了，後把一份文件交給我，說他不做了，上開
      5張匯款申請書就夾在文件裡面，匯款申請書正本在我手
      上」等語（見原審卷第十七頁），顯見九十六年八月三十
      一日証人丙○○等人至郵局匯款及提領現金時，被告確實
      在場，並自証人丙○○處取得該匯款申請書，可堪認定。
    再佐以証人丙○○轉匯款項及提領現金之時間，係在九十
      六年八月三十一日中午時段，亦據証人丙○○証述在卷（
      見編號五他字卷第四十一頁、第四十二頁、原審卷第五八
      頁），復據証人丁○○証述明確（見編號五警卷第四六頁
      、編號七警卷第十六頁、原審卷第九十頁）；証人丁○○
      並証述「告訴人向証人丙○○要求返還該筆款項之時間係
      在九十六年八月三十一日晚上」等語（見原審卷第一０二
      頁），則被告若果真僅向証人丙○○借用上開帳戶，供告
      訴人匯款暫存款項之用，且於匯款之翌日即要取回，被告
      並未貪圖告訴人該筆款項，衡情豈有在告訴人未向証人丙○○要求返還該筆款項之同日中午，即急與証人丙○○、
      丁○○、張志祥等人前往郵局，並於証人丙○○匯款時未
      及時阻止，反而事後持有該匯款申請書？已見其疑；又參
      酌証人丙○○、丁○○、張志祥三人就九十六年八月三十
      一日中午至郵局提領現金交與被告，証人丙○○、丁○○
      就該日除提領現金外，尚有匯款及交付單據（即匯款申請
      書）與被告之重要之點，彼此之証詞並無先後不符之明顯
      瑕疵存在，暨被告當日確有陪同在場等情，足認証人丙○○、丁○○、張志祥等人証述「九十六年八月三十一日提
      領現金五十四萬三千元交與被告」等情，並無不實而可採
      ，被告否認收取該筆款項，尚無足取。
    (三)又查，被告於告訴人匯款二百五十萬元當時，確有積欠証
      人丙○○款項之事實，亦據証人丙○○証述在卷；証人丙○○並於偵查及原審審理中一再證述：被告積欠其薪資、
      信用卡、現金卡卡費、會錢等情（見編號三偵卷第十八頁
      、第九十頁、原審卷第四八頁），並有對帳紀錄在卷足憑
      （見編號三偵卷第九三頁）；被告雖否認有積欠証人丙○○款項之情，但就証人丙○○所書立之該對帳紀錄上關於
      「信用卡：9月25000、10月25000」、「會錢：5月20000
      已付、6月20000、7月20000、8月20000、9月20000」、「
      薪水8月20日23000、9月20日23000、10月20日23000（合計
      ）69000」之記載確係被告筆跡一節，被告則供認不諱（見
      本院卷第四六頁），再佐以該對帳紀錄上所載，均係關於
      刷卡、匯款、會錢、薪水等款項之記載，被告親自寫的款
      項，又部分載明「已付」、部分載明「剩餘款項」，則若
      被告未積欠証人丙○○款項，並與証人丙○○對帳，又何
      須在該對帳紀錄上親自寫下上開各筆款項？亦見其疑；乃
      竟於本院審理中就其書寫各該款項之用意一節供稱「我不
      知道這些文字、數字，上面沒有我的簽名，我真的不記得
      我是什麼時候寫的，也不知道為何寫這些」云云（見本院
      卷第四六頁），顯屬無稽；況証人丙○○於九十六年八月
      三十一日中午轉匯上開款項之匯款申請書又交與被告收執
      ，則若果真被告未積欠証人丙○○款項，又何須保有上開
      匯款申請書？益足認証人丙○○上開証述「被告積欠款項
      」等情，並非無據，被告所辯，自無可採。
    (四)至於証人丙○○雖証述「乙○○係告之告訴人匯入之該筆
      款項是要借給乙○○，而向伊借用上開帳戶供告訴人匯款
      」等情；但查：
      被告否認有向証人丙○○言及告訴人要將該筆款項借給
        伊之事；且証人即告訴人甲○○於偵查中亦否認借與被
        告該筆款項之情（見編號三偵卷第十七頁）；再稽之證
        人丙○○警詢中供証：「乙○○告訴我，甲○○匯款二
        百五十萬元是要借給他的，乙○○銀行信用不好，所以
        才借我帳戶匯款」、「（你為何未將甲○○匯款新臺幣
        二百五十萬元領出還給甲○○？）因為乙○○說是甲○○要借給他的，而乙○○有欠我錢，所以我就將甲○○
        匯款二百五十萬元扣除乙○○欠我的一百七十五萬七千
        元，我於九十六年八月三十一日十二、三時許，在公園
        路與北忠街口的郵局提款機前將剩下五十四萬三千元還
        給乙○○」、「乙○○告訴我這個錢補助下來，甲○○
        是要借給他的，因為乙○○有向我借現金卡及信用卡使
        用，所以我就將該款拿來繳現金卡及信用卡」等語（見
        編號五偵卷第四十頁至第四十二頁）；俟於原審審理中
        則証證述「（妳有無跟被告乙○○或戊○○說妳領176
        萬元，當做是還之前的欠款）我想說領完再跟他說，再
        把剩下的錢還給他」、「（被告乙○○何時跟妳提過，
        他到時會借錢來還妳這些錢）就在甲○○答應有要借給
        被告乙○○錢的時候」、「（被告乙○○有跟妳講過）
        沒有，就是甲○○說要借被告乙○○錢的時候，我想說
        因被告乙○○有欠我錢，所以我先把它扣下來」等語（
        見原審卷第四八頁至第四九頁），証人丙○○就被告有
        否向其提到該筆款項係告訴人借與被告一節，証人丙○○於警詢及原審所為之上開供述已有先後不符之矛盾存
        在，已難信為真實；另參以証人即被告之父親黃正忠於
        偵查中亦證稱：伊沒有聽過告訴人說要借錢給被告的事
        情，是事後被告有跟伊講等語（見編號三偵查卷一第十
        九頁），則証人丙○○証述該筆款項係告訴人借與被告
        等情，尚難信為真實。
      再佐以告訴人係委請証人丙○○與被告辦理上開國防部
        輔助款，又據証人丙○○証述在卷（見原審卷第四０頁
        ），而該筆款項係借用証人丙○○上開帳戶暫放，且於
        告訴人匯款至証人丙○○上開帳戶之當日，証人丙○○
        即自該帳戶提領現金二十萬元，復於翌日告訴人前往要
        求返還該筆匯款之前，証人丙○○即先委請其姐丁○○
        自該帳戶提領一百七十六萬元存入張宸祐之上開帳戶，
        再由証人丙○○密集的自張震祐上開帳戶內轉匯上開款
        項，復提領現金五十四萬三千元連同上開匯款申請書交
        與被告，則若非証人丙○○知悉告訴人匯入之該筆二百
        五十萬元款項非屬借款，僅係借用其帳戶使用，且於匯
        款翌日之九十六年八月三十一日即要取回，衡情又何須
        急於一時，而與被告為上開轉匯款及提領現金？益証証
        人丙○○上開所証「該筆款項係告訴人借與被告」云云
        ，顯有不實，証人丙○○應知悉該筆款項僅係告訴人借
        用其帳戶所匯入，亦可認定。
    (五)上開二百五十萬元款項係因告訴人有信用卡欠款問題，債
      信不良，怕銀行扣款，乃由被告乙○○告之可借用其公司
      員工丙○○之帳戶，將上開國防部輔助款匯入該帳戶內，
      告訴人並因而將該筆款項匯至証人丙○○上開帳戶，但該
      筆款項僅係暫時借用証人丙○○之帳戶存放，乃証人丙○○即於同日自該帳戶提領現金二十萬元，復於翌日告訴人
      要求返還前，而為上開轉匯款繳交信用卡或現金卡款項，
      並提領現金五十四萬三千元連同該匯款申請書交與被告收
      執，顯見被告與証人丙○○自始即無返還該筆款項與告訴
      人之意，被告向告訴人告之可借用証人丙○○帳戶云云，
      再由証人丙○○以上開帳戶取得告訴人上開二百五十萬元
      ，彼等顯係基於為自己不法所有之意圖，由被告向告訴人
      施以詐術，致告訴人以為可以証人丙○○上開帳戶暫存放
      該筆款項，而陷於錯誤，則被告與証人丙○○顯有詐欺之
      犯意聯絡及行為分擔甚明；被告否認對告訴人施以詐術，
      並以上開情詞置辯，均無可採。又公訴意旨認証人丙○○
      係不知情云云，亦有誤會。
    (六)至於証人丙○○於告訴人匯款當日即九十六年八月三十日
      ，自上開帳戶提領二十萬元一節，証人丙○○雖証述係依
      被告乙○○之指示提款等情，但為被告所否認；且稽之証
      人丙○○於偵查中係陳稱「九十六年八月三十日被告的小
      姨子戊○○請伊領二十萬元放入公司抽屜」等語（見編號
      三偵查卷一第十六頁），但於原審則証述「乙○○打電話
      與伊聯絡，要伊先領二十萬現金放在他的抽屜」等語，就
      當日係何人與証人聯絡，要求証人丙○○領款一節，証人
      丙○○証述先後不符，已難信採；又本件亦無其他証據足
      資佐証証人丙○○上開証詞之真實性，自難認証人丙○○
      領出之二十萬元現金係交與被告；然被告確有積欠証人丙○○款項，已如上述；且被告於翌日又與証人丙○○前往
      郵局，並由証人丙○○自張震祐上開帳戶轉匯款繳納信用
      卡及現金卡費，領取五十四萬三千元現金連同匯款申請書
      交與被告收執，顯見被告與証人丙○○有詐欺之犯意聯絡
      及行為之分擔，均如上述，尚難以証人丙○○証述交付二
      十萬元現金與被告等情，先後不符，即得據為被告有利之
      認定。
  (七)綜上所述，被告與丙○○基於犯意之聯絡，而有上開詐欺告
    訴人之事實，被告所辯，均係事後卸責之詞，均無足採；本
    件事証明確，被告犯行，堪以認定。
三、核被告所為，係犯刑法第三百三十九條第一項之詐欺取財罪
    。被告與丙○○間有犯意之聯絡，行為之分擔，均為共同正
    犯。
四、原審未察，遽為被告無罪判決之諭知，顯有不當；檢察官上
    訴，以被告自承有取得丙○○交付之信用卡卡費之匯款申請
    書，足見被告確實有積欠丙○○信用卡費，另丙○○亦提出
    對帳紀錄，被告自承該記錄上之薪水、會錢、信用卡等字跡
    係其所為，故該對帳單可間接證明被告與丙○○間確如丙○○所述有薪水、會錢、信用卡卡費之金錢糾紛，丙○○所為
    應係受被告指示等情，指摘原判決不當，為有理由，應由本
    院將原判決予以撤銷改判。爰審酌被告因貪圖告訴人所取得
    之國防部輔助款之犯罪之動機、目的、與丙○○共同詐得二
    百五十萬元之款項，其犯罪所生之損害，及犯罪後毫無悔悟
    之態度等一切情狀，量處如主文第二項所示之刑，並依法諭
    知易科罰金之折算標準。
據上論結，應依刑事訴訟法第369條第1項前段、第364條、第299
條第1項前段，刑法第28條、第339條第1項、第41條第1項、刑法
施行法第1條之1第1項、第2項前段，判決如主文。
本案經檢察官張太龍到庭執行職務。
中    華    民    國    98    年    6     月    24    日
                  刑事第四庭    審判長法  官  吳志誠
                                      法  官  羅心芳
                                      法  官  陳珍如
以上正本證明與原本無異。
不得上訴。
                                      書記官  岑  玢
中    華    民    國    98    年    6     月    24    日
附錄：本判決論罪科刑條文：
中華民國刑法第339條
（普通詐欺罪）
意圖為自己或第三人不法之所有，以詐術使人將本人或第三人之
物交付者，處5年以下有期徒刑、拘役或科或併科1千元以下罰金
。
以前項方法得財產上不法之利益或使第三人得之者，亦同。
前二項之未遂犯罰之。


司法院資訊處製作；財團法人民間司法改革基金會備份。
